臺灣高等法院高雄分院民事判決　九十三年度保險上字第四號
　　　上　訴　人　乙○○
　　　訴訟代理人　徐豐明律師
　　　被 上訴 人　國泰人壽保險股份有限公司
　　　法定代理人　甲○○
　　　訴訟代理人　李明益律師
當事人間請求給付保險金事件，上訴人對於民國九十二年十二月二十六日臺灣高雄地
方法院九十二年度保險字第六一號第一審判決提起上訴，本院於九十三年十月十三日
言詞辯論終結，判決如下：
    主    文
上訴駁回。
第二審訴訟費用由上訴人負擔。
    事實及理由
一、上訴人主張：伊為前往中國大陸洽商，於民國九十一年五月二十日向被上訴人投
    保保險金額為新台幣（下同）一千五百萬元之旅行平安保險，約定保險期間自九
    十一年五月二十日十七時零分起計七日。伊於九十一年五月二十日搭機前往中國
    大陸，於同年月二十四日返國，準備於同年月二十七日再前往中國大陸，不料，
    伊於同年月二十五日晚間十一時許，在高雄市前金區○○○路一０八號十二樓之
    二住處，因怒斥訴外人即伊之外甥洪文欽飲酒一事，竟遭洪文欽持刀砍斷左足掌
    ，致伊左足掌受有深約三公分、長約十公分之切斷面傷口，左足蹠趾骨間完全截
    斷，且喪失跑、跳、蹲、跪等機能效力之傷害。而伊受傷之時間既在系爭旅行平
    安保險之保險期間內，且係因洪文欽之暴行所致，自屬系爭旅行平安保險之承保
    範圍。且伊所受前開傷害係屬系爭旅行平安保險契約附表第二十二項所定第四級
    殘廢程度，依約被上訴人應按保險金額百分之三十五給付伊保險金五百二十五萬
    元，爰依保險契約之法律關係，請求被上訴人如數給付，並加計自九十一年七月
    一日起至清償日止，按年息百分之十計算之利息。
二、被上訴人則以：系爭旅行平安保險所承保者為旅行期間之意外事故，上訴人係為
    前往中國大陸洽商而向伊投保系爭旅行平安保險，其承保範圍自係以上訴人在中
    國大陸發生之意外事故為限。而上訴人係自中國大陸返台後在住處受傷，應不屬
    系爭旅行平安保險之承保範圍，伊自無給付保險金之義務。又上訴人左足掌遭砍
    斷倘係洪文欽酒後行兇所致，惟洪文欽行兇時已酒醉，竟能一刀準確砍斷上訴人
    之左腳五趾，顯有悖常理。且當今醫學發達，上訴人受傷經人送醫時，其被砍下
    之腳趾如一併送醫縫合，上訴人應不致於殘廢，然洪文欽行兇後，竟找不到上訴
    人被砍下之腳趾，則若非出於通謀，故意丟棄該腳趾，致使上訴人殘廢，豈有找
    不到腳趾之理。況上訴人經濟情況不佳，竟密集投保高額意外險，投保動機並不
    單純，故本件事故非屬意外，伊無給付保險金之義務等語，資為抗辯。
三、原審判決上訴人全部敗訴，上訴人於本院聲明：(一)原判決廢棄。(二)被上訴人應給
    付上訴人五百二十五萬元，及自九十一年七月一日起至清償日止，按年息百分之
    十計算之利息。(三)願供擔保，請准宣告得為假執行。被上訴人則聲明：(一)上訴駁
    回。(二)如受不利判決，願供擔保請准宣告免為假執行。
四、兩造不爭執之事項：
  (一)上訴人於九十一年五月二十日向被上訴人投保保險金額為一千五百萬元之旅行平
    安保險，約定保險期間自九十一年五月二十日十七時零分起計七日。並有旅行平
    安保險單附卷可稽。
  (二)上訴人於九十一年五月二十五日晚間十一時許，在高雄市前金區○○○路一０八
    號十二樓之二住處，其左足掌被刀砍斷，受有深約三公分、長約十公分之切斷面
    傷口、左足蹠趾骨間完全截斷，且喪失跑、跳、蹲、跪等機能效力之傷害。並有
    診斷證明書附卷可稽。
  (三)上訴人受有左足五趾缺失之傷勢符合系爭旅行平安保險契約附表第二十二項所載
    之第四級殘廢程度，如事故之發生係屬系爭旅行平安保險之承保範圍，被上訴人
    依約應按保險金額百分之三十五之比例，給付上訴人保險金五百二十五萬元。
五、本件兩造爭點首應審酌者為：系爭旅行平安保險之承保範圍是否僅限於旅行期間
    內發生之意外事故一節，經查：
  (一)按旅行期間出門在外，較居家欠缺平安保障，故旅行平安保險，顧名思義，係為
    分散被保險人於旅行期間內因旅行意外所致之死亡、殘廢、身體傷害、醫療費用
    之危險而設計，其保險範圍應限於保險契約有效期間內，因從事旅行活動所發生
    之意外事故。且旅行平安保險係不分被保險人年齡、職業等，概以統一費率計收
    保險費，而一般平安保險須視各被保險人之年齡、職業等分別不同之費率計收保
    險費，是旅行平安保險所承保者，係旅行期間內之意外事故，尚不及於旅行期間
    以外之一般事故。否則各被保險人，亦應因年齡、職業之不同，而異其保險費率
    （最高法院八十四年度台上字第一五七三號、八十五年度台上字第三五六號、八
    十六年度台上字第一二九六號、九十年度台上字第一五六八號判決參照）。上訴
    人主張上開最高法院三則判決意旨有違立法潮流而無參考價值云云，不足採信。
  (二)又按解釋當事人之契約，應以當事人立約當時之真意為準，而真意何在，又應以
    過去事實及其他一切證據資料為斷定之標準，不能拘泥文字致失真意（最高法院
    三十九年台上字第一○五三號判例意旨參照）。經查系爭旅行平安保險契約第二
    條約定：「被保險人於本契約有效期間內，因遭受意外傷害事故，致其身體蒙受
    傷害而致殘廢或死亡時，依照本契約的約定，給付保險金。前項所稱意外傷害事
    故，指非由疾病引起之外來突發事故。」，及第三條約定：「本契約的保險期間
    ，以本契約保險單上所載時日為準。前項保險單上所載時日以中原標準時間為準
    。」，雖未註明限於旅行意外，然依同契約第四條有關交通工具延誤延長保險期
    間之約定，及系爭旅行平安保險單載明上訴人旅行目的地為中國大陸等情觀之，
    足認系爭旅行平安保險所承保之危險，應以上訴人旅行期間遭受之意外傷害事故
    為限，並非保險契約有效期間內發生之意外事故，被上訴人均應負理賠責任。且
    系爭旅行平安保險不分被保險人年齡、職業等，概以統一費率計收保險費，亦為
    兩造所不爭，益見系爭旅行平安保險之承保範圍應限於旅行期間所發生之意外事
    故，無庸置疑，故不得以該契約第二條未明白約定限於旅行期間發生之意外事故
    ，及該契約未將旅行期間以外之保險有效期間所發生之意外事故列入第九條除外
    責任約款，而為相反解釋。是上訴人以系爭旅行平安保險並無支字片語提及「旅
    行期間」，及契約第九條亦未載明旅行期間以外之保險有效期間所生之意外事故
    不予理賠，主張系爭旅行平安保險之承保範圍不限於旅行期間內所發生之意外事
    故云云，並不足採。又系爭旅行平安保險契約之內容縱與被上訴人之「國泰平安
    保險附約條款」所載內容相同，而與財政部所核准之「海外旅行綜合保險」共同
    條款所載內容有異，亦不足推翻前述系爭旅行平安保險之承保範圍限於旅行期間
    內發生之意外事故之認定，自尚難執為不利於被上訴人之認定。至上訴人辯稱：
    旅行平安保險仍屬傷害保險，其保險費率既較一般意外保險之保險費率為高，就
    一般平安保險應予理賠之意外事故，旅行平安保險自無不予理賠之理，故上訴人
    處於危險性較高之大陸地區如受傷成殘，即應理賠，則處於危險性較低之台灣地
    區因受傷成殘，自更應理賠云云，惟上訴人僅就保險費率之多寡，主張系爭旅行
    平安保險承保危險之範圍，應及於旅行期間以外之一般事故，顯無視於旅行平安
    保險之目的及性質，並非可採。
  (三)又保險契約之解釋，如有疑義時，以作有利於被保險人之解釋為原則，保險法第
    五十四條第二項固定有明文，惟關於系爭旅行平安保險承保範圍之解釋，並無疑
    義，已如前述，則上訴人援引保險法第五十四條第二項規定，主張應作有利於其
    之解釋云云，尚非可採。又系爭旅行平安保險雖為定型化契約，但要保人於投保
    前可考慮其所需要保障之保險事故、所願支付之保險費等因素，選擇投保與否或
    選擇其他一般意外保險之定型化保險契約，並非全然受制於系爭旅行平安保險之
    定型化契約，而無選擇之權利。且系爭旅行平安保險之承保範圍限於旅行期間發
    生之意外事故，此約定並無民法第二百四十七條之一所列各款，其情形顯失公平
    ；或違反誠信原則，對消費者顯失公平；或消費者保護法第十二條第二項所列各
    款情形之一，推定其顯失公平之情形，上訴人主張該約定依民法第二百四十七條
    之一及消費者保護法第十二條等規定，應屬無效云云，要不足採。又系爭旅行平
    安保險契約第二條雖未明白約定限於旅行期間內發生之意外事故，然顧名思義，
    消費者由「旅行平安保險」即得預見其承保範圍限於旅行期間發生之意外事故，
    上訴人主張依消費者保護法第十四條規定，上述僅限於旅行期間所生意外事故之
    承保範圍不構成契約之內容云云，即非可採。
  (四)綜上，系爭旅行平安保險之承保範圍限於旅行期間內發生之意外事故，堪予認定
    。
六、又上訴人之左足掌被刀砍斷，致受有左足五趾缺失之傷害，依上訴人之主張，係
    其赴中國大陸洽商嗣返台二日後，在其住處所發生，此顯非其旅行期間內發生之
    意外事故，依前開說明，自非屬系爭旅行平安保險之承保範圍，雖發生在旅行平
    安保險有效期間內，及縱認上訴人之受傷係洪文欽酒後行兇所致，被上訴人亦無
    依系爭旅行平安保險契約給付保險金之義務。至證人蔡利國於本院證述上訴人經
    伊授權於九十一年五月二十日搭機前往中國大陸找尋適合養殖之土地，並考察及
    簽約，為期一個月，同年月二十四日上訴人返台向伊報告已找到適合土地，伊於
    同年月二十五日載上訴人至關廟養殖場，叮嚀上訴人即刻於同年月二十七日至中
    國大陸簽約，並與上訴人約妥該日早上伊將載上訴人搭機云云，縱然屬實，惟上
    訴人係於其將再前往中國大陸之前二日晚間十一時許在其住處發生左足蹠趾骨間
    完全截斷之事故，並非出門準備赴大陸期間所發生，上訴人據此主張其係旅行途
    中返台，準備再赴中國大陸，應屬旅行期間云云，不足採信。又系爭旅行平安保
    險並未約定上訴人於保險有效期間屆滿前自中國大陸返台，被上訴人應退還其保
    險期間屆滿前之差額保費，且上訴人返台後在家受傷，既非屬系爭旅行平安保險
    之承保範圍，故被上訴人不予理賠，亦無公平與否之問題，上訴人主張被上訴人
    並無退還保險期間屆滿前之差額保費，卻不理賠，並不公平云云，亦不足採。
七、綜前所述，上訴人依保險契約之法律關係，請求被上訴人應給付其保險金五百二
    十五萬元，及自九十一年七月一日起至清償日止，按年息百分之十計算之利息，
    即屬無據，不應准許。原審為上訴人敗訴判決，核無違誤，上訴意旨指摘原判決
    不當，求予廢棄改判，非有理由，應予駁回。又本件事證已臻明確，兩造其餘攻
    擊防禦方法暨舉證，及上訴人受左足五趾缺失之傷害是否係意外事故所致，於判
    決結果均不生影響，毋庸逐一審酌，併此敘明。
八、據上論結：本件上訴為無理由，依民事訴訟法第四百四十九條第一項、第七十八
    條，判決如主文。
中　　　華　　　民　　　國　　九十三　　年　　　十　　　月　　二十七　　日
                                            民事第三庭
~B1審判長法官　張國彬
~B2　　　法官　鄭月霞
~B3　　　法官　徐文祥
正本係照原本作成。
如對本判決上訴，須於判決送達後二十日內向本院提出上訴狀，其未表明上訴理由者
，應於上訴後二十日內向本院提出上訴理由書（均須按他造當事人之人數附繕本）。
上訴時應提出委任律師或具有律師資格之人之委任狀，並依附註條文規定辦理。
中　　　華　　　民　　　國　　九十三　　年　　　十　　　月　　二十七　　日
~B1法院書記官　黃富美
附註：
民事訴訟法第四百六十六條之一：對於第二審判決上訴，上訴人應委任律師為訴訟代
理人，但上訴人或其法定代理人具有律師資格者，不在此限。
上訴人之配偶、三親等內之血親、二親等內之姻親，或上訴人為法人、中央或地方機
關時，其所屬專任人員具有律師資格並經法院認適當者，亦得為第三審訴訟代理人。
第一項但書及第二項情形，應於提起上訴或委任時釋明之。
